臺北高等行政法院判決
　　　　　　　　　　　　　　　　　　　95年度訴字第1666號
　　　　　　　　　　　　　　　.
原　　　告　銓磊鋁業股份有限公司
代　表　人　甲○○
被　　　告　財政部臺灣省北區國稅局
代　表　人　凌忠嫄（局長）住同上
訴訟代理人　乙○○
　　　　　　丙○○
上列當事人間因塗銷禁止處分登記事件，原告不服財政部中華民
國95年3 月20日台財訴字第09400653760 號（案號：第00000000
號）訴願決定，提起行政訴訟。本院判決如下：
    主  文
原告之訴駁回。
訴訟費用由原告負擔。
　　事  實
一、事實概要：緣原告前因欠繳民國（下同）83年度、85年度及
    88年度營利事業所得稅金額合計新臺幣（下同）661,208 元
    ，經被告所轄臺北縣分局分別於87年10月23日以北區國稅北
    縣徵字第87035820號函及91年6 月14日以北區國稅北縣徵字
    第0910017616號函請交通部公路總局臺北區監理所就原告所
    有車號為F8-2078 及S9-7871 兩部車輛（下稱系爭車輛）辦
    理禁止處分登記，原告於94年10月5 日向被告所轄臺北縣分
    局申請撤銷上開禁止處分，該分局於94年10月14日以北區國
    稅北縣四字第0941059000號函請原告繳清欠稅或提供相當之
    擔保品，俾憑辦理塗銷登記。原告不服，提起訴願，遭決定
    駁回，遂提起本件行政訴訟。
二、兩造聲明：
  (一)原告未於言詞辯論期日到庭，惟據其起訴狀所載聲明如下：
    1.訴願決定及原處分均撤銷。
    2.被告應作成准予撤銷禁止系爭車輛處分登記之行政處分。
  (二)被告聲明：駁回原告之訴。
三、兩造之爭點：
　(一)原告主張之理由：
    1.原告清算完結，確已無任何剩餘財產，依據財政部79年10
      月27日台財稅第790321383 號函釋規定即應依法註銷欠稅
      ：
      原告因經營不善，無法繼續營業，經臨時股東會決議解散
      ，並經經濟部90年10月3 日經（90）中字第09032873360
      號函准解散登記在案，嗣又向臺灣板橋地方法院（下稱板
      橋地院）聲報清算人就任，經該院90年11月14日板院通民
      溫司字第199 號函准備查在案。被告及另一債權人臺北縣
      政府稅捐稽徵處亦分別於91年5 月14日以北區國稅北縣徵
      字第0911016814號函及90年11月26日以90北稅法字第1733
      00號函申報清算債權，嗣因資產不足清償欠稅，原告依破
      產法規定聲請宣告破產，祇因債權人祇有稅捐債權，經板
      橋地院以91年破字第16號裁定駁回，清算人遂依公司法之
      規定繼續清算，已將公司剩餘之財產全部拍賣清償所欠之
      稅捐，現清算完結業經板橋地院准予備查在案。
    2.原告既依公司法規定，拍賣公司剩餘財產之系爭車輛，所
      得價款又已依法優先分配繳付欠稅，是以，依法請求撤銷
      禁止異動之處分：
      系爭車輛於92年10月3 日依法公開拍賣由第三人陳秀萍合
      法標得，價金亦已全部給付，有原清算拍賣筆錄為證，是
      系爭車輛於法應已移歸為陳秀萍所有，茲因買受人為處理
      所有權異動，欲行使所有權人之權利，竟因被告之禁止異
      動登記而無法行使，並要求清算人速為處理，否則依法撤
      銷買賣退還價金，原告不得已依法請求被告撤銷車輛禁止
      異動之處分。
  (二)被告主張之理由：
    1.原告前因欠繳83年度、85年度及88年度營利事業所得稅金
      額合計661,208 元，被告所轄臺北縣分局為保全稅捐，依
      稅捐稽徵法第24條第1 項前段規定，禁止原告所有車輛為
      處分登記，依法並無不合。又原告於94年10月4 日申請塗
      銷禁止財產處分登記時，仍滯欠稅捐及罰鍰計969,539 元
      ，被告所轄臺北縣分局函請其繳清欠稅或提供相當欠稅之
      擔保品，俾憑辦理塗銷禁止處分登記，係基於稅捐債權保
      全本旨所為行政裁量權之正當行使，否准原告所請，於法
      有據。
    2.有關原告是否以清算完結確已無任何剩餘財產，應依法註
      銷欠稅乙節：
      (1)查原告曾於93年12月10日向被告所轄臺北縣分局申請註
        銷未獲清算分配之欠稅，該分局於94年1 月3 日以北區
        國稅北縣一字第0940000134號函復以原告未合法清算完
        結，未准註銷欠稅，原告不服提起訴願，財政部於94年
        6月17日以台財訴字第09400193920號訴願決定書認原告
        解散前資產明顯驟減，有違常情，且未提示相關房地產
        買賣契約書、資金流向暨帳簿憑證等證明文件供核，難
        認原告已依法清算完結而訴願決定駁回。復經原告訴之
        於鈞院94年訴字第2675號判決，認原告既未合法清算，
        其法人人格並未消滅，清算人之責任亦未解除，不生清
        算完結之效果，應就積欠稅款負繳納義務，被告否准原
        告註銷欠款之申請，自無不合。因而財政部79年10月27
        日台財稅字第790321383號函自無適用之餘地。
      (2)至原告主張法院已就清算完結准予備查，由於向法院聲
        報清算完結，僅為備案之性質，法院所准予備案之處分
        ，並無實質上之確定力，是否發生清算完結之效果，應
        視是否完成「合法清算」而定，若尚未完成合法清算，
        縱經法院為准予清算完結之備查，仍不生清算完結之效
        果，此有司法院秘書長84年3 月22日秘台廳民三字第04
        686 號函釋足資參照。
      (3)綜上所述，原告既未合法清算完結，其法人格仍存續，
        自應負擔稅捐債務，被告所轄臺北縣分局為確保稅捐債
        權得以獲償，繼續禁止其所有車輛異動登記，自與稅捐
        保全之目的相符。
    3.有關原告既依公司法規定，拍賣公司剩餘財產之系爭車輛
      ，所得價款又已依法優先分配繳付欠稅，請求依法撤銷禁
      止異動之處分乙節：
      (1)查原告自行拍賣其所有車輛，雖有公司清算拍賣筆錄可
        稽，但因筆錄為其自行製作，且未經任何公正第三人證
        明，其拍賣程序是否存在，不無疑問。
      (2)又即使確有拍賣程序，與「執行法院」依國家公權力實
        施查封拍賣有異，其性質屬私人間之自由處分行為，被
        告所轄臺北縣分局自不受財政部69年11月4 日台財稅字
        第39116 號函轉請有關機關塗銷禁止處分之拘束。
      (3)另原告截至95年6 月14日止尚欠繳88年度營利事業所得
        稅、88年度及91年度營業稅金額共計980,384 元，因原
        告未合法清算已由鈞院判決確定，所欠稅捐亦未註銷，
        被告所轄臺北縣分局否准塗銷車號系爭車輛禁止處分登
        記，誠為保全稅捐執行所必要。
　　理  由
甲、程序部分：
一、被告代表人原為許虞哲，95年8 月28日變更為凌忠嫄，茲由
    其具狀聲明承受訴訟，核無不合，應予准許。
二、原告經合法通知，未於言詞辯論期日到場，核無行政訴訟法
    第218 條準用民事訴訟法第386 條各款所列之情事，爰依被
    告之聲請，由其一造辯論而為判決。
乙、實體部分：
一、按「納稅義務人欠繳應納稅捐者，稅捐稽徵機關得就納稅義
    務人相當於應繳稅捐數額之財產，通知有關機關，不得為移
    轉或設定他項權利」，為稅捐稽徵法第24條第1 項所明定。
    核其立法意旨在於保全稅捐，俾免欠稅人脫產，致公法上債
    務無法追償。故於欠稅人所積欠之稅捐尚未繳清前或提供擔
    保前，自無以塗銷禁止處分登記，否則該立法保全租稅債權
    之意旨將無從實現。
二、本件事實概要已如前述，有原告積欠稅款之欠稅總歸戶查詢
    情形表、欠稅明細資料查詢電腦畫面列印本、被告所轄臺北
    縣分局87年10月23日北區國稅北縣徵字第87035820號函、91
    年6 月14日北區國稅北縣徵字第0910017616號、原告94年10
    月4 日申請書及被告所轄臺北縣分局94年10月14日以北區國
    稅北縣四字第0941059000號否准公函等附於原處分卷可稽，
    堪予認定。原告不服，循序提起行政訴訟，主張：原告依公
    司法規定，拍賣公司剩餘財產之系爭車輛，所得價款已依法
    優先分配繳付欠稅，並已辦理清算完結經板橋地院准予備查
    ，法人人格業已消滅，未獲分配之欠稅依財政部79年10月27
    日台財稅第790321383 號函釋，自得註銷，故請求被告准予
    撤銷（按原告申請書及起訴狀聲明均載為「撤銷」，核其真
    意應屬「廢止」，詳如下述）系爭禁止車輛異動之處分云云
    。
三、本件原告以其清算已經完結，系爭車輛亦經拍賣得款繳納欠
    稅，請求判如其聲明。核其意旨，對於被告前所為禁止系爭
    車輛處分之保全處分並未爭執，故其請求被告作成撤銷保全
    處分，性質上應係請求被告作成該當於行政程序法第122 條
    之廢止前合法保全處分之廢止處分。原告之聲明應係用語錯
    誤，合先指明。
四、查原告前因欠繳83年度、85年度及88年度營利事業所得稅金
    額合計661,208 元，經被告對其所有之系爭車輛作成保全處
    分，截至94年10月13日止，上開欠稅不僅未予清償，復繼續
    累積達969,539 元，且迄今未獲註銷，則系爭為保全稅捐而
    作成之禁止處分登記仍有必要，被告否准廢止原處分，自無
    違誤。
五、原告雖主張其已拍賣公司剩餘財產之系爭車輛，所得價款又
    已依法優先繳付欠稅，請依法廢止系爭車輛之禁止異動處分
    云云。惟查原告拍賣系爭車輛，雖據提供其清算拍賣筆錄影
    本，惟因筆錄為原告自行製作，且未經任何公正第三人證明
    ，與法院依國家公權力實施查封拍賣有異，尚難據以證明拍
    賣程序確實存在。又縱認其為真實，惟原告欠稅迄今不僅未
    完納或提供相當財產擔保，或註銷，且續有增加，則其所負
    公法上債務仍然存在，揆諸首揭規定及說明，自無法准其所
    請。
六、原告另主張其已辦峻清算終結，經法院准予備查，欠稅自應
    註銷，並進而廢止原禁止處分云云。惟查，
    1.按股份有限公司之清算程序規定於公司法第322 條以下，
      並準用部分無限公司之清算規定，主要之內容即為由清算
      人執行之了結現務、收取債權、清償債務、分派盈餘或虧
      損、分派賸餘財產並造具表冊送請股東承認等事務，始為
      合法之清算，而得發生法人人格消滅之效果。次按「公司
      於清算完結，清算人將結算表冊送請股東會承認後，依公
      司法第93條第1 項、第331 條第4 項規定，向法院所為之
      聲報，僅屬備案性質，法院之准予備案處分，並無實質上
      之確定力。是公司是否清算完結，法人人格是否消滅，應
      視其已否完成『合法清算』，並依非訟事件法第37條規定
      ，向法院辦理清算終結登記而定。所謂清算終結係指清算
      人就清算程序中應為之清算事務，實質全部辦理完竣而言
      ，而不以法院之備案為依據。」，最高法院92年度台抗字
      第62 1號裁判意旨參照。再按財政部79年10月27日台財稅
      字第790321383 號函釋，略以：「×企業有限公司如經依
      法清算完結後，經向法院聲報並辦理清算終結登記（註：
      現行法並無辦理清算終結登記），法人人格已消滅，其未
      獲分配之欠稅得予註銷；依限制欠稅人或欠稅營利事業負
      責人出境實施辦法第5 條第5 款規定，准予解除負責人出
      境限制」，此函釋固認公司在依法清算完結，並經法院准
      其備查之情形下，稅捐稽徵機關得註銷欠稅，惟揆諸前揭
      法規暨最高法院判決意旨，此函釋所稱之清算完結，乃指
      「合法清算完結」，就此函釋意旨未明之處，自應予以補
      充。
    2.查原告前於93年12月10日，以其清算完結經板橋地院准予
      備查為由，向被告所屬臺北縣分局申請註銷欠稅。惟經被
      告查得原告自經濟部核准解散後，並未依法辦理決、清算
      申報，直至92年9 月25日始向被告所屬臺北縣分局同時辦
      理決算申報及申報清算所得，核與所得稅法第75條第1 項
      及第2 項規定不符。另依原告89至90年度營利事業所得稅
      結算申報資料(1)88年度資產負債表中得知尚有「現金」1,
      567,670 元、「銀行存款」1,475 元、「應收票據」3,95
      5,410 元、「應收帳款」13,045,066元、「存貨」1,002,
      598 元、「固定資產」15,297,395元（含土地4,287,100
      元、房屋及建築3,594,081 元、機械設備6,974,060 元、
      運輸設備316,259 元、生財設備125,895 元）、未攤銷費
      用322,614 元、「應付帳款」4,819,213 元、「股本」29
      ,000,000元、「法定盈餘公積」165,717 元、「累積盈虧
      」1,351,041 元。(2)89年度資產負債表尚有「現金」355,
      209 元、「應收帳款」13,045,066元、「存貨」1,109,15
      4 元、「固定資產」13,915,799元（含土地4,287,100 元
      、房屋及建築3,500,322 元、機械設備5,708,389 元、運
      輸設備295,204 元、生財設備124,784 元）、未攤銷費用
      322,614 元、「股本」29,000,000元、「法定盈餘公積」
      165,717 元、「累積盈虧」1,207,298 元。(3)90年度資產
      負債表尚有「固定資產」之運輸設備出售收入80,000元、
      「股本」29,000,000元、「累積盈虧」負28,920,000元等
      。被告所轄臺北縣分局於93年12月16日北區國稅北縣一字
      第0931067669號函請原告提供該公司帳面上之土地及建築
      物出售相關資料、債權債務資金流向等，原告雖於93年12
      月28日補件申請書，惟僅提示營利事業所得稅決清算相關
      報表及93年11月11日拍賣汽車2 輛，售價80,000元憑證，
      並未提示相關資金流向、房地產買賣契約書及帳簿憑證佐
      證，亦未提示各別通知債權人、相關催討及資金流向之證
      明文件供核，被告所轄臺北縣分局因認無從審酌，難以認
      定原告已依法清算完結，乃以94年1 月26日北稅法字第09
      40001761號函予以否准原告註銷欠款之申請。經原告提出
      行政救濟程序，訴經本院認原處分並無違誤，而於95年7
      月26日經本院以94年訴字第2675號判決駁回原告之訴，現
      上訴中，此有該案件判決電子檔列印本附於本院卷可憑。
    3.按清算程序之進行，由清算人執行之，主要為了結現務、
      收取債權、清償債務、分派盈餘或虧損、分派賸餘財產並
      造具表冊送請股東承認等事務，始為合法之清算，而得發
      生法人人格消滅之效果，此業經說明於前。至於法院所為
      備查，僅屬備案之性質，不具實質認定之效力，倘未完成
      合法清算，縱經法院為准予清算完結之備查，仍不生清算
      完結之效果。查原告前經清算人辦理清算程序，既有如前
      述未能說明其原有資金流向、資產處分結果之疑義，清算
      程序未盡合法，被告審查後否准其註銷欠稅之申請，自非
      無據。
    4.原告既無法證明其已經合法清算完結，則其援引上開財政
      部79年10月27日台財稅字第790321383 號函釋，主張被告
      應准予廢止原保全處分，自屬無據。
丙、綜上所述，原告積欠稅款負有公法上之債務，被告否准其廢
    止原保全處分之申請，於法並無不合。訴願決定予以維持，
    亦無不當。原告訴請判如其聲明，為無理由，應予駁回。
據上論結，本件原告之訴為無理由，爰依行政訴訟法第98條第3
項前段、第218 條，民事訴訟法第385 條第1 項前段，判決如主
文。
中  　華  　民  　國　   96　  年  　 1    月    25 　 日
                         第四庭審判長法  官　侯　東　昇
                                   　法  官　陳　秀  
                                     法  官　李　玉　卿
上為正本係照原本作成。
如不服本判決，應於送達後20日內，向本院提出上訴狀並表明上
訴理由，如於本判決宣示後送達前提起上訴者，應於判決送達後
20日內補提上訴理由書（須按他造人數附繕本）。
中　　華　　民　　國　　96　   年　   1 　 月　  25　　日
                                     書記官  楊  怡  芳
